【裁判字號】    88,上更(一),8
【裁判日期】    890419
【裁判案由】    排除侵害
【裁判全文】
臺灣高等法院高雄分院民事判決      八十八年度上更(一)字第八號
      上  訴  人    丙○○
      訴訟代理人    蘇盈貴律師
      複代  理  人  李三賢律師
      被  上訴人    乙○○原.
      兼訴訟代理人  甲○○    .
右當事人間排除侵害事件，上訴人對於中華民國八十五年十二月二十一日臺灣高雄地
方法院八十五年度訴字第一二一五號第一審判決提起上訴，本院判決如左：
      主      文
上訴駁回。
第二審及發回前第三審訴訟費用（除確定部分外）均由上訴人負擔。
      事      實
甲、上訴人方面：
一、聲明：求為判決
  (一)原審判決廢棄。
  (二)被上訴人應將坐落高雄市鎮一五五二、一五五三號土地上建物，即門
    牌號碼高雄市○○區○○路二十七號，其中占用上開土地如附圖所示，甲部分面
    積六．０一平方公尺，乙部分面積十二．六一平方公尺，其中一樓範圍內之地上
    物，及丙部分面積四．一五平方公尺之地上物拆除，並將該土地返還上訴人及其
    他共有人全體。
  (三)訴訟費用由被上訴人負擔。
二、陳述：除與原判決書記載相同者，予以引用外，補稱：
  (一)分管契約之內容，應以建物保存登記面積為確認之依據：
    (1)謹按共有人間，就共有物之使用、收益或管理方法所定之契約，即為「分管契
      約」。分管後，共有人仍維持共有之關係，惟得依分管內容，就共有物之分管
      部分，為使用收益及管理，取得管理權而已。是共有人間就共有物之使用、收
      益或管理方法，仍不得侵害他共有人之權益。
    (2)依本件建物之原意思表示，係以共有人間各別之建物基地面積，進出聯絡道路
      及建物使用安全，依建築之相關法規而為整體設計。亦即主管機關發給建築執
      照之依據，係以原意思表示之設計圖為準，辦理保存登記之面積，則係以使用
      執照為準。故，本件當初若有為分管之意思表示，則此意思表示之內容為何？
      依建照及使用執照即可確定。是以分管契約之內容與範圍，具體明確之依據，
      當然應以建物之建築執照為最初之意思表示內容為依據；即退萬步言，亦應以
      建物保存登記面積為確認之依據。
  (二)增建之事實明確：
    (1)被上訴人主張系爭建物蓋好時就與現狀一樣，並無增建的情形；惟，經  鈞院
      調查後，證其所言非實。
    (2)謹按，八十六年五月二十一日庭訊，測量人員張壹霖證明（高雄市前鎮地政事
      務所八十五年七月三十日土地複丈成果圖，如附卷）：
      系爭房子保存登記及設計圖是一樣的。
      本案所請求之原判決附圖Ｂ（即本院前審判決附圖丙部分）、Ｄ部分，本為
        空地。
      Ａ、Ｃ（即原判決附圖本院前審判決附圖甲、乙部分）部分係通道，亦未有
        磚牆。
    (3)又查，原設計之建築師王西村證明：「一樓門廳，原是廊道設計，是供這批建
      物後面幾棟的人進出大路之用。」
    (4)前揭證詞，除可證明系爭房屋之保存登記與設計圖相符外，更可證明系爭建物
      甲、乙、丙部分，（如附卷、土地複丈成果圖）是事後增建，非建物完成之初
      即如現狀。
    (5)鈞院八十九年三月六日庭，再傳訊張壹霖，詢明以下問題：
      本件土地，沒有分割，目前還是保留共有關係。
      系爭房子由其測量兩次，測量成果圖丙為防火巷。
      甲、乙為通道設計，因為後面的巷道只剩二米五三，而前面巷道也只三米寬
        ，因此二十七號房子一樓設計的門廳為通道設計，寬是一米二。
  (三)被上訴人之占用行為嚴重危害上訴人之居家與生命財產之安全：
    按，甲、乙部分依測量人員及建築師之證明，係通道、門廳，而門廳係屬公眾通
    行之通道，縱若依被上訴人所指是騎樓，依建築管理規則，皆係不得圍起供私人
    使用，便何況甲、乙部分係位於其他共有人進出唯一通路之共有土地上，門廳圍
    起後，巷道僅剩三米寬，若後面幾棟發生火災，即使最小型消防車亦難以進入，
    再加上被上訴人占用之丙部分原係防火巷，竟為廚房之使用（本為空地之設計）
    ，對上訴人之居住安全實有嚴重之危害。
  (四)被上訴人主張未「逾越其應有部分之使用」，與建築法之規定不符：
    謹按，系爭土地當初係一筆土地，設計規劃於其上蓋六間房子，建物之持分分別
    單獨所有，土地仍維持共有關係。
    依建築法第十一條第一項之規定：「本法所稱建築基地，為供建築物本身所占之
    地面及其所應留設之法定空地。」同法條第二項：「前項法定空地之留設，應包
    括建築物與其前後左右之道路或其他建築物間之距離，其寬度於建築管理規則中
    定之。」是以，系爭土地上各個共有人應有部分之面積，除包括建物所占之面積
    外，亦包括建物與建物之間距、前後左右之道路以及防火巷等法定空地面積；若
    共有人間有分管契約存在，法定空地面積之公益目的大於私益下，亦應在分管之
    目的範圍中；正如同一般大樓，通常每戶持分之四分之一部分均是所謂的「公設
    比」。若依被上訴人之邏輯，則大樓的住戶在應有部分面積與實際不符之情況下
    ，豈不可以任意在中庭花園中自圍出一部分空地以供自己使用。被上訴人之行為
    ，除不符合建築法之規定外，亦破壞共有之和諧關係，進一步更造成他共有人住
    的危險（占用防火巷）。
  (五)本件建物之原意思表示，係以共有人間土地應有部分為主要之設計考量，並兼顧
    建物之使用安全。而系爭土地原為訴外人吳建所有，提供土地與被上訴人之母合
    建房屋六間，即建造部分由被上訴人之母周沈水蓮負責。而主管機關發給建築執
    照之依據，依以原意思表示之設計圖為準，辦理保存登記之面積，則係以使用執
    照為準。是，本件，當初若有為分管之意思表示，則此意思表示內容應係依建照
    及使用執照，即可確定。
  (六)土地分管契約，共有人就分管部分，取得管理權而已，共有關係仍存在土地上。
    若共有人之一有侵害他共有人權益時，依司法院第一九五０(一)號解釋以為：他共
    有人得本於所有權請求除去其妨害或請求向全體共有人返還占用部分，此亦不因
    該共有人所占用之共有物特定部分，是否已逾其應有部分而有異。是，被上訴人
    ，如原判決附圖所示Ａ、Ｂ、Ｃ、Ｄ部分面積均未辦理保存登記，亦即Ａ、Ｂ、
    Ｃ、Ｄ部分並非系爭建物原設計圖涵蓋之面積，亦即非分管契約所定之內容及範
    圍。如前所述，被告亦明知該事實而違建問題，除具社會本質性之不法外，對他
    共有人建物使用之權利及利益，亦具有危險性及侵害性，在此情形下，即有侵害
    他共有人之權利。
乙、被上訴人方面：
一、聲明：求為判決
  (一)上訴駁回。
  (二)第二審訴訟費用及發回前第三審訴訟費用均由上訴人負擔。
二、陳述：除與原判決書記載相同者，予以引用外，補稱：
  (一)依上訴人於臺灣高雄地方法院檢察署八十四年偵字第一二二七六號乙案及原審陳
    述，該六棟房屋係依設計建築，並經工務局驗收後，由地主吳建及承包人周沈水
    蓮增建違章部分，已堪認定。蓋若未依設計圖建築，驗收不可能通過，足見ＣＤ
    ＥＦ棟於驗收前亦依設計圖建有門廳（此由使用執照尤足證明），於驗收後，該
    四棟門廳始改建為走廊，而因該四棟門廳改建成走廊後，Ｂ棟門廳與Ｃ棟原門廳
    相接處即成空，外人將可自由進入，影響Ｂ棟居住安全，故於Ｃ至Ｆ棟門廳改建
    走廊同時，ＢＣ棟相接處門廳始砌牆，以維Ｂ棟住家安全，此由上訴人上開自認
    即足徵之。
  (二)有無門廳之爭點：
    依壹層平面圖，Ｂ、Ｃ、Ｄ、Ｅ、Ｆ棟臨巷處均有門廳之設計，使用執照亦載
    明門廳42.95㎡，足見ＢＣＤＥＦ棟於驗收時，均依設計圖建有門廳。
  (三)門廳臨巷處是否有外牆爭點：
    依壹層平面圖，門廳與巷相臨處有牆，此由該圖繪有塗黑色之柱，空白之牆，
    繪線條之窗（依設計之建築師王西村在  鈞院上字卷頁背面三、四行證稱：「
    外牆塗黑部分是柱子，空白框框的是牆，線條部分是窗戶），足見門廳臨巷處
    有外牆。
  (四)崇文路巷寬度之爭點：
    依壹層平面圖，崇文路巷之寬度，在Ｂ棟旁部分為三公尺，在Ｃ至Ｆ棟前者為
    二．五三公尺，並經地政人員張壹霖在  鈞院證明（3.6.筆錄）。
  (五)系爭Ｂ棟屋後空地，是否為防火巷之爭點：
    依壹層平面設計圖，Ｂ棟之門廳，不但有外牆，有如上開(三)所述，且有內牆，足
    見Ｂ棟屋後空地與外界隔離，以防他人由門廳侵入Ｂ棟屋後空地，足見非防火巷
    ，因此張壹霖謂係防火巷，顯未見該圖有內牆設計之故（防火巷豈能以牆與外隔
    絕），足見其證言不可採。
  (六)基地有無分管之爭點：
    (1)六棟房屋基地，原為吳建所有，提供與周沈水蓮合建，各分三棟，不但有土地
      、建物謄本呈案可證，且經上訴人自認，有如上開(一)所述。而六棟房屋建竣時
      即如現狀，從而吳建提供土地供建築六棟房屋，自屬允許各房屋所有人管領使
      用其基地，其後其將土地持分移轉與買屋（包括周沈水蓮合建分得）者，自屬
      同意依房屋管領使用現狀為管領使用。
    (2)Ｂ棟門廳，及其上二至五樓，均使用同一基地，而二至五樓均有保存登記，有
      複丈成果圖及建築物謄本可證，足見該基地為Ｂ棟房屋所有人管領使用。
    (3)驗收後Ｃ至Ｆ棟門廳既改為騎樓，而將與Ｂ棟門廳相接處築牆封閉，以免外人
      侵入，以迄於今，而Ｃ至Ｆ棟受讓人自始均無異議如是管領使用，足見Ｂ棟門
      廳為Ｂ棟所有，其基地歸Ｂ棟房屋所有人管領使用。
    (4)Ｂ棟屋後空地，依壹層平面圖，門廳既築有內牆以防外人進入，足見該空地非
      防火巷，且歸Ｂ棟房屋所有人管領使用。
    (5)Ｃ至Ｆ棟屋後空地，與鄰地間，及Ａ、Ｃ、Ｄ、Ｅ、Ｆ屋相互間均築有圍牆、
      違章廁所，業經  鈞院勘明，足見ＣＤＥＦ棟屋後空地，分歸各該棟房屋所有
      人管領使用，Ａ棟屋後空地分歸Ａ棟所有人管領使用（因Ａ棟屋後空地，亦如
      Ｂ棟屋後空地同建有廚房，ＡＢ棟間有牆，足見ＡＢ棟屋後空地由ＡＢ棟分管
      ）。巷既闢為巷道，應歸各共有人共同使用（但Ｃ至Ｆ棟，則在其前巷道搭
      遮陽棚，並堆積物品，業經  鈞院勘明，並有照片附於12.聲明證物狀可證
      ），足見共有人之分管明確。
  (七)公共安全爭點：
    (1)Ｂ棟門廳有外牆，有屋頂（其屋頂，即為有保存登記之二樓之樓板），不但係
      設計圖所設計，且領有使用執照，為合法建築，既為合法建築，自無公共危險
      問題。
    (2)設計圖及使用執照，均載為「門廳」，而廳者屋也（請參閱康熙字典即明），
      足見門廳為房屋，而非一般騎樓，故「門廳」一詞，加上有屋頂外牆之設計，
      在在均足證明為屋內建築，而非屋外開放式之建物。既為屋內建物，自非防火
      巷，亦非巷道。
    (3)依壹層平面圖，Ｂ、Ｃ、Ｄ、Ｅ、Ｆ棟臨巷處均有門廳之設計，且領有使用
      執照，足見該門廳係並供Ｃ至Ｆ棟往崇文路之用，但為防外人進入，故於Ｂ棟
      出口有鐵捲門之設（有該設計圖可證），足見該門廳，原為供共有人通行之用
      ，而不供公眾通行。驗收後，Ｃ至Ｆ棟將其門廳改成騎樓，以直接進入巷，
      而通行崇文路，不必再使用Ｂ棟之門廳，故於Ｃ至Ｆ棟門廳改建騎樓同時，將
      ＣＢ棟間門廳築牆，以防外人入侵，自不生公共危險問題，亦不妨礙Ｃ至Ｆ棟
      通往崇文路，上訴人違法將門廳改為騎樓，反責Ｂ棟保留合法門廳，豈非是非
      倒置﹖
    (4)Ｂ棟旁之巷，寬有三米，反觀Ｃ至Ｆ棟前巷寬度僅有二‧五三米，有如上
      述，若謂有礙消防車之進出，豈非Ｃ至Ｆ棟反是﹖何況Ｂ棟旁巷為空地，而
      Ｃ至Ｆ棟前之巷反搭有遮陽棚，及堆放物品，亦有如上述，則防礙消防車之
      救火，豈非反是Ｃ至Ｆ棟﹖
    (5)Ｂ棟之門廳，既為合法設計，並領得使用執照，焉得計為巷道之一部分﹖上訴
      人將此與巷併計四米均屬巷道，已有未合，且若如此主張，豈非Ｃ至Ｆ棟之
      騎樓亦應拆除，充巷道之用﹖
  (八)上訴人是否得請求拆除Ｂ棟門廳爭點：
    (1)該門廳為設計圖所有，並領有使用執照，且由Ｂ棟所有人分管使用迄今，有如
      上述，上訴人自不得請求拆除。
    (2)Ｂ棟門廳所使用之基地，與Ｂ棟二至五樓同，亦即未超出二至五棟基地範圍，
      而二至五樓有保存登記，Ｂ棟門廳於取得使用執照後，原亦可保存登記，僅因
      受Ｃ至Ｆ棟門廳改建成騎樓影響而不能保存登記，焉可即認門廳不得使用該基
      地﹖
    (3)系爭基地面積，一五五二號及一五五三號依次為三五七及一四八平方公尺，被
      上訴人二人持分均為七一四０分之六八五，二人持分合計為七一四０分之一三
      七０分，有土地謄本可證，故被上訴人應有持分面積依次為六八‧五及二八‧
      四平方公尺，二筆合計應有持分面積為九六‧九平方公尺。而Ｂ棟之地面層、
      騎樓建物面積依次為二八‧六五及一二‧一三平方公尺，合計四０‧七八平方
      公尺，亦有建物謄本在案可稽，則加上  鈞院前審判決所示甲之六０一，及乙
      之十二‧六一平方公尺，總計亦僅五九‧四平方公尺，故Ｂ棟門廳所使用之基
      地面積，並未超過被上訴人應有持分面積，上訴人焉能請求拆除﹖
  (九)上訴人是否得請求拆除丙部分之爭點：
    (1)Ｂ棟屋後空地，由Ｂ棟所有人管領，有如上述，故被上訴人有使用權，上訴人
      自不得請求拆除該空地內丙之建物。
    (2)Ｂ棟門廳有內外牆，有壹層平面圖可稽，故Ｂ棟屋後空地之該門廳之牆，為合
      法建築，上訴人更不得請求拆除。
    (3)Ｂ棟屋後之丙，面積為四‧一五平方公尺，加上地面層、騎樓、門廳之五九‧
      四平方公尺（如上開二(一)(3)所述），共僅六三‧五五平方公尺，仍未超過被上
      訴人應有持分面積之九六‧九平方公尺，上訴人尤不得請求拆除。
    (4)Ｂ棟屋後空地，為一封閉式空地，故非防火巷，有如上述（防火巷在Ａ棟左側
      ，及Ｃ至Ｆ屋後等空地，及巷），故並不影響Ｃ至Ｆ棟之安全，上訴人之請
      求拆除，亦無理由。
  (十)是否違反建築法之爭點：
    Ｂ棟已登記建物，加未保存登記之門廳（即甲、乙部分），及屋後空地（即丙部
    分），面積僅六三‧五五平方公尺，比應有持分面積尚少三三‧三五平方公尺，
    故即令如上訴人所主張之建築法第十一條第一、二項計算，被上訴人所使用面積
    仍未逾應有持分。
  (十一)對司法院一九五０號解釋之爭點：
    吳建提供土地與周沈水蓮合建，並於驗收後增建，六棟亦均在屋後空地增建廚房
    或廁所等等，為上訴人所自認，有如上開(一)所述，從而上訴人在3.15.辯論意旨
    狀六末，謂其為善意，自非可採。尤其僅見他人之缺點，而未見己過，有如上述
    ，豈寬以待己，嚴以律人乎﹖各共有人於未取得持分前，已由前地主建築如現狀
    ，再移轉基地持分與各屋承買人，分管位置明確，自與該解釋無違。
    理    由
一、本件上訴人起訴主張，坐落高雄市鎮一五五二、一五五三號土地為兩
    造所共有，其上被上訴人所共有之建號二五七七號即門牌崇文路二七號鋼筋混凝
    土造五層樓房於七十五年間建造完成，主管機關勘驗後，被上訴人竟擅自在屋側
    通道即原判決附圖所示Ａ、Ｃ部分擴建五層樓房當住家使用，造成巷道變窄，影
    響住在後面之上訴人等四戶之土地共有人之通行，被上訴人亦在其屋後防火巷即
    原判決附圖所示Ｂ、Ｄ部分擴建一層之房使用，影響上訴人等之土地共有人住
    家安全，被上訴人所為已逾越應有部分而使用，侵害上訴人等其餘土地共有人之
    權利，爰本於民法第七百六十七條、第八百二十一條規定訴請被上訴人應將原判
    決附圖所示Ａ、Ｂ、Ｃ、Ｄ部分之建物拆除，將土地返還上訴人及其他共有人。
    （上訴人起訴請求除上訴聲明第二項請求拆除地上物部分外，其餘均敗訴確定）
    。被上訴人則以：渠等所共有之系爭房屋在渠等母親周沈水蓮於七十五年間與人
    合建建造完成時即如此，渠等嗣後並未擴建，渠等依分管約定，使用系爭土地，
    上訴人於七十六年間買受共有土地裡地內之另棟房屋時，即應受拘束，有系爭房
    屋縱有部分未保存登記，亦非上訴人所得訴請拆除，況上訴人訴請拆除，將使被
    上訴人及國家、社會所受損失甚大，其得利甚少，有權利濫用之虞，不應准許云
    云，資為抗辯。
二、上訴人主張系爭土地原為吳建所有，嗣吳建提供上開土地與周沈水蓮合建房屋六
    間，於七十五年間建造完成，吳建與周沈水蓮各分得三間，其中系爭房屋分歸周
    沈水蓮所有，並於七十五年五月三日登記為周沈水蓮所有，周沈水蓮於八十三年
    二月三日將系爭房屋移轉登記於被上訴人共有，應有部分各二分之一。上訴人於
    七十六年八月二十七日因買賣關係而登記成為系爭土地共有人，被上訴人所共有
    之系爭房屋面臨崇文路，上訴人所有崇文路二五巷四號房屋在裡地，利用被上訴
    人所共有系爭房屋旁之二五巷出入崇文路等事實，為兩造所不爭執，並有土地登
    記謄本，建物登記謄本、地籍圖謄本、建物測量成果圖在卷（原審卷十八─二七
    頁、四一頁）為憑，復經原審法院及本院履勘現場查明屬實，有勘驗筆錄在卷（
    原審卷八十頁、上字卷四七頁）可稽，並有高雄市政府工務局八十五年八月十三
    日八五高市工務建字第二二九四六號函附使用執照、竣工圖等在卷（原審卷八六
    頁）為憑，自為實在。
三、經查，系爭土地原為吳建所有，嗣吳建提供上開土地與周沈水蓮合建房屋六間，
    於七十五年間建造完成，吳建與周沈水蓮各分得三間，系爭房屋分歸周沈水蓮所
    有，並於七十五年五月三日登記為周沈水蓮所有，已如上述，堪認系爭土地原係
    以單獨所有型態登記產權。嗣吳建與周沈水蓮雖於該土地上興建六間房屋，惟迄
    未依該六間房屋坐落基地現狀將系爭土地予以分別單獨分割出來，即再將部分房
    屋移轉登記予他人，致系爭土地上之建物包括兩造所有房屋，相延至今，均因該
    土地未為單獨分割登記，而須以取得土地應有部分之型態登記為系爭土地之共有
    人，則系爭土地上現房屋所有人，固因上開原因而未能取得單獨所有權，惟依上
    述，亦堪認系爭土地於建造房屋時，即默示以其上建造之六間房屋坐落土地位置
    、範圍為土地分管契約內容之約定，是被上訴人辯稱系爭土地於房屋建造之初，
    即有土地分管契約之默示約定，洵堪採信。從而，被上訴人既由周沈水蓮處受讓
    而為系爭房屋共有人，自亦承受上開分管契約，得以繼續以其共有之房屋按土地
    應有部分具體使用該屋坐落系爭土地部分。而上訴人自承伊購買系爭土地上房屋
    而為土地共有人時，即知系爭二筆土地原均屬吳建所有，後來吳建與周沈水蓮合
    建六間建物，二人各分得三間（見原審八十五年九月十七日準備程序筆錄），顯
    見上訴人於購買房、地之初，即已知悉其上已興建六間房屋（包括上訴人所有房
    屋），則其既明知土地上興建房屋之情，仍予購買，足徵上訴人亦默示同意上開
    土地分管契約，自應受該分管契約拘束。次查，建築設計平面圖（即竣工圖）所
    示第一層未辦保存登記部分（即原審判決附圖Ａ、Ｃ所示部分）靠近巷道面於設
    計時即留有樑柱，依設計圖所示該部分係以門廳設計，上訴人設計之樑柱留有二
    個缺口。系爭建物與後面房屋設計之初即以過樑連接等情，業據證人即地政事務
    所技士張壹霖到庭證述屬實，核與卷附高雄市政府工務局函附竣工圖所示壹層平
    面圖標示附圖Ａ、Ｃ部分亦為門廳，並有過樑與其後房屋連接相符，參以原審赴
    現場勘驗結果：鄰近系爭建物右側有一巷道，寬三米，建物後面通道約一米半，
    一樓為廚房，二樓為露台，五層樓建物。鄰三米巷道面牆，基層樑柱並無明顯外
    移現象等情，有勘驗筆錄、現場略圖及照片附卷可稽，已堪認系爭房屋設計之初
    ，關於原判決附圖Ａ、Ｃ部分即屬存在並設計為門廳之用，且系爭建物與其後方
    之房屋間有過樑相連接。又上訴人在原審亦自認：「二五七七號建物係被告之母
    與原地主吳健合建，增加之部份係驗收後再增建，在本院前審自認：「系爭建物
    於工務區驗收後，再由吳健及周沈水蓮增建（六一頁十一、十二行）」於原審法
    院檢察署八十四年偵字第一二二七六號告訴周沈水蓮竊佔案件，「自承所指被占
    巷道，早在當初蓋屋時即如此，其後並未見被告將房屋增建出去」，並經同買受
    崇文路二十五巷內房子之許江安在該案證件證明：「結果蓋好時就跟現狀一樣」
    ，有該不起訴處分呈原審可證，並經本院調閱該偵查卷審認無訛系爭房屋，及其
    餘同時建築房屋，於工務局查驗後，即增建如現狀，而上訴人自認於未建竣前即
    買受Ｅ棟（即崇文路二十五巷三號）（見上字卷第三四頁），其後七十六年八月
    間經辦妥房屋，土地所有權移轉登記，交屋居住，六棟所有人均無異議，足見各
    土地共有人均同意以各棟房屋現狀位置分管系爭基地，上訴人自應受拘束。
四、原判決附圖所示Ａ、Ｃ部分為鋼筋混凝土造五層樓房住家，屬被上訴人共有系爭
    房屋之一部分，如原判決附圖所示Ｂ、Ｄ部分為鋼筋混凝土造一層房屋，被上訴
    人用以當廚房使用等事實，業據原審法院會同高雄市前鎮區地政事務所人員履勘
    現場實施測量，分別製有勘驗筆錄（原審卷八十頁），如原判決附圖之複丈成果
    圖（原審卷九五頁）可稽，且為被上訴人所不爭執，而上開Ａ、Ｃ、Ｄ部分之一
    Ｆ為門廳之設計，Ａ、Ｃ部分二Ｆ以上為住宅，Ｂ為空地，此觀上開高雄市政府
    工務局函附之竣工圖（原審卷九二、九三頁）自明，負責該批房屋設計之建築師
    即證人王西村亦到庭證稱：「系爭房屋為我設計，一Ｆ門廳的設計，可以說是室
    內的廊道，要供這批建物後幾棟的人進出大路之用，外牆塗黑部分是柱子，空白
    框框的是牆，線條部分是窗戶，會這樣設計，是因廊道要供後面四戶的人家出入
    ，至於蓋好之後，當事人如何約定更改，我就不知道」等語在卷（本審卷八七頁
    ），固堪認上開Ａ、Ｃ、Ｄ之一Ｆ為室內之廊道，供上訴人等後面四戶系爭土地
    共有人進出崇文路之用，Ｂ部分為空地。惟據卷附高雄市政府工務局函送之壹層
    平面設計圖顯示Ｂ、Ｃ、Ｄ、Ｅ、Ｆ棟臨巷處均有門廳之設計，又該圖ＢＣＤ
    ＥＦ棟之門廳臨巷（崇文路二十五巷，下同）之外牆，黑色者為柱，空白者為牆
    ，有線條者為窗，業經設計建築師王西村證明（見本院上字卷八七頁背面四行）
    ，均無門可出屋外，以經二十五卷，而通崇文路，故利用門廳通往崇文路。茲Ｃ
    ＤＥＦ四棟房屋門廳，改為騎樓，該四棟房屋均可逕行進入二十五巷，並由二十
    五巷通往崇文路，故不必利用Ｂ棟之門廳，又Ｂ棟門廳內牆從屋後至Ｃ棟邊牆間
    ，依該設計圖亦有此牆壁，以封閉之，故顯在防止ＣＤＥＦ棟住戶或他人進入Ｂ
    棟屋後空地，足見該部分非防火巷（Ｂ棟門廳外牆後端至Ｃ棟外牆間，設計圖亦
    置有牆壁），再Ｂ棟左側與Ａ棟相鄰，不但使用共同壁，且屋後加建亦使用共同
    壁；而ＢＣ棟之現狀，及依上開設計圖，亦無法相通，故Ｂ棟分管範圍明確。至
    於Ａ棟，左側與他人土地相鄰，右側與Ｂ棟鄰，且未相通，左後方與Ｃ棟相鄰之
    防火巷（即與鄰地交界處之防火巷），築有鐵架圍起，亦無法相通，故Ａ棟土地
    之分管範圍亦明確。Ｂ棟門廳，其上之二至五樓，與門廳使用同一基地，而二至
    五樓均有保存登記，足見該基地分歸Ｂ棟所有人分管，另ＣＤＥＦ棟屋後空地，
    原為防火巷，但均築有圍牆，各棟間均有圍牆鐵架，將四棟空地隔離，無法相通
    ，且各棟屋後空地均增建違章廁所，業經本院勘驗在卷，足見ＣＤＥＦ棟屋後空
    地，均分歸各該棟房屋所有人分管，否則豈有圍供己用，且以圍牆阻止他人進入
    該空地之理。
五、Ｂ棟門廳及屋後之牆壁，既為設計圖所有，屋後空地為封閉式，非防火巷，有如
    上述，從而上訴人謂有違公共安全、權益、以及妨害救火云云，已非可取。何況
    依上開設計平面圖，Ｂ棟旁之二十五巷寬本來就三公尺，ＣＤＥＦ棟之二十五巷
    寬度為二‧五三公尺，實建現狀亦如是（即二十五巷寬度，在Ｂ棟旁者較寬，Ｃ
    ＤＥＦ棟旁者較窄），亦有照片四張呈案可證。從而上訴人謂「巷道只剩三米寬
    ，如果後面幾棟發生火災，則消防車根本無法進入」云云，乃誤解上開平面設計
    圖，至於Ｂ棟屋後空地，有牆壁封閉，足見非防火巷，上訴人即謂即使最小型的
    消防車可以進入，也因為防火巷業已堵死，而無法進行救火等云云，亦有誤會。
    系爭基地，即高雄市鎮一五五二號，一五五三號土地，其面積依次為
    三五七及一四八平方公尺，被上訴人二人持分均為七一四０分之六八五，二人合
    計分為七一四０分之一三七０，有土地謄本可證，故被上訴人應有持分面積依次
    為六八‧五平方公尺，及二八‧四平方公尺，二筆合計，被上訴人應有持分面積
    為九六‧九平方公尺。被上訴人分管使用面積，並未逾土地所有權應有部分。
六、綜上所述，上訴人於未建竣前即買受Ｅ棟，而系爭房屋及其餘同時建築房屋，於
    工務局查驗後即增建如現狀，六棟所有人交屋居住均無異議，足見各土地共有人
    均同意以各棟房屋現狀位置分管系爭基地，均應受拘束，Ｂ棟房屋門廳及屋後空
    地，自始即劃歸Ｂ棟所有人即被上訴人分管及使用，且未逾越其土地所有權應有
    部分，又Ｂ棟屋後空地非防火巷，而被上訴人門廳之設置，並不影響上訴人經二
    十五巷通往崇文路，且均不影響Ｃ至Ｆ棟住戶之安全，上訴人本於民法第七百六
    十七條及第八百二十一條，請求拆除系爭建物為無理由，原審為上訴人敗訴之判
    決，核無不合，上訴論有求予廢棄為無理由，應予駁回。
七、據上論結，本件上訴為無理由，依民事訴訟法第四百四十九條第一項、第七十八
    條、判決如主文。
中      華      民      國    八十九    年      四      月    十九      日
                                      臺灣高等法院高雄分院民事第三庭
~B1審判長法官  王憲義
~B2法      官  賴玉山
~B3法      官  張明振
右為正本係照原本作成。
不得上訴。
中      華      民      國    八十九    年      四      月  二十一      日
~B法院書記官  梁美姿
                                                                      ＨＦ


司法院資訊處製作；財團法人民間司法改革基金會備份。
